臺灣高雄地方法院民事判決　九十一年度保險字第三六號
　　原　　　告　甲○○
　　法定代理人　乙○○
右當事人間給付保險金事件，本院判決如左：
    主    文
被告應給付原告新臺幣壹佰壹拾萬元，及自民國九十年十一月三十日起至清償日止，
按週年利率百分之十計算之利息。
訴訟費用由被告負擔。
本判決於原告以新臺幣參拾陸萬陸仟元為被告供擔保後，得假執行。但被告如於假執
行程序實施前以新臺幣壹佰壹拾萬元為原告預供擔保後，得免為假執行。
    事實及理由
一、原告起訴主張：原告之丈夫洪定城（原名洪其發）服務於宏泰人壽保險股份有限
    公司，為求業績及與多家人壽保險公司業務員及主管建立互惠關係，洪定城即視
    合作程度不同陸續以原告為被保險人，分別向數家保險公司之業務員或主管購買
    保險商品，又基於癌症險之投保手續簡便，且前後可向多家保險公司複投保，法
    令並無重複投保數量之限制，及女性所繳保費較低，癌症本具有無預警、突發性
    之高風險等因素之考量，是以購買癌症險險種為主要之規劃。是基於前開過程，
    洪定城即於民國九十年四月二十三日自為要保人，以原告為被保險人，向被告購
    買康健人壽防癌終身保險五單位（下稱系爭保險）。詎原告於同年五月間在家中
    擦地板時，不慎遭掃帚撞及胸部，疼痛之餘，原告以手觸摸胸部，竟發現胸部有
    腫塊且疼痛至極，後經醫師檢查，確認原告右乳房罹患乳癌。嗣經化學治療，原
    告即於同年十一月十二日備齊證明文件，依兩造所訂保險契約第十三條、第十五
    條及第十六條之規定向被告申請「罹患癌症保險金」五個單位新臺幣（下同）五
    十萬元、「癌症住院醫療保險金」五個單位五十萬元、「癌症門診醫療保險金」
    五個單位十萬元，共計一百一十萬元之理賠給付，竟遭被告通知依民法第八十八
    條、第八十九條及第九十二條規定，撤銷其對系爭保險契約承保之意思表示，並
    拒絕理賠。惟查原告家族並無癌症病史且多年來身體均健康，不常生病，在此情
    形下，原告向多家保險公司購買多數癌症險，僅係基於前開原告丈夫為拓展業務
    之考量而已，並無何詐欺被告之行為。今被告於訴訟中主張因原告於要保書中對
    所詢問「是否已投保或正申請其他人身保險」之問題有所隱匿，未誠實告知，即
    依民法第八十八規定撤銷承保之意思表示云云，惟關於該事項，被告本自得於壽
    險公會建檔之電腦連線資料查詢原告相關之投保資料，且必已完成查詢，經考量
    後願意承擔風險始同意承保系爭保險契約。縱其未自該建檔資料中查詢，但其本
    得自行查詢，卻疏而不查，即屬自己應承擔之過失。且觀之被告用以評估承保與
    否風險之資料，即系爭要保書中前開事項之記載欄位，設計過小，且被告業務員
    從未告知、欄位旁亦未登載任何提醒原告須詳列投保紀錄之文字，否則將影響被
    告承保與否之決定，並將發生法律上不利益結果之警語之情形下，致原告未詳載
    投保紀錄，此亦為可歸責被告要保書格式內容設計不當所致，依民法第八十八條
    第一項但書規定，自不得主張撤銷承保之意思表示。再者，原告投保紀錄資料有
    無詳載一事，與癌症險之危險發生事實根本無關，何來錯誤之有，顯見其係為規
    避保險法第六十四條規定，始牽強援引民法第八十八條規定主張撤銷權，其抗辯
    自不足採。且究竟原告投保多少金額之癌症險方屬過高之風險，本難以一定之金
    額評定，則被告主張因原告未誠實告知所有之投保資料，致其錯誤評估風險而承
    保云云，顯不足採。為此爰依保險法第三十四條第一項、第二項及兩造所訂保險
    契約第十一條、第十三條、第十五條及第十六條之規定提起本訴，請求被告給付
    前開金額，並聲明求為判決如主文第一項所示，並為以供擔保為條件之假執行宣
    告。
二、被告則以：系爭保險之要保書關於「原告是否已投保或正申請其他人身保險」之
    詢問事項，足以影響被告評估承擔之風險，原告與要保人皆任職人壽保險公司多
    年，對此知之甚詳，竟未將原告於九十年三、四月間密集向十四家保險公司投保
    總計五十八單位癌症險之情形詳予告知，若被告於承保前，預先得知原告已密集
    投保高額防癌險之此一原告資格，為防止道德危險，被告決不會為同意承保之意
    思表示。本案因原告隱瞞投保紀錄，始被告錯誤評估風險而為錯誤之承保意思表
    示，自得依民法第八十八條之規定撤銷之。且關於原告是否有重複投保「防癌險
    」、及重複投保金額多少，因「防癌險」之紀錄無須轉送壽險公會建檔，被告自
    無法透過壽險公會之電腦資料查詢原告「防癌險」之投保紀錄，而全賴原告之據
    實陳述，是被告絕無任何過失甚明等語，資為抗辯。並聲明求為判決：駁回原告
    之訴，如受不利判決，願供擔保請准宣告免為假執行。
三、原告主張於九十年四月二十三日以其丈夫洪定城為要保人，以原告為被保險人，
    向被告購買康健人壽防癌終身保險五個單位，依保險契約所定，罹患癌症可向被
    告申請「罹患癌症保險金」五單位五十萬元、「癌症住院醫療保險金」五單位五
    十萬元、及「癌症門診醫療保險金」五單位十萬元，即共一百一十萬元。後於九
    十年五月間原告經檢驗發現罹患癌症，即於同年十一月十二日向被告申請前開金
    額給付，卻遭被告以民法第八十八條、第八十九條及第九十二條規定撤銷原承保
    之意思表示等情，為被告所不爭執，並有原告所提兩造所訂保險契約、保單明細
    、人壽保險要保書、侯明峰診所病歷資料、高雄醫學大學附設中和紀念醫院病歷
    資料、存證信函等件為證，自堪信為真實。
四、本件被告訴訟代理人於本院準備程序及言詞辯論時均陳明僅援引民法第八十八條
    之規定為抗辯理由（見本院九十一年十一月二十六日言詞辯論筆錄）。按民法第
    八十八條第一項及第二項分別規定，意思表示之內容有錯誤，或表意人若知其事
    情即不為意思表示者，表意人得將其意思表示撤銷之。但以其錯誤或不知事情，
    非由表意人自己之過失者為限。當事人之資格或物之性質，若交易上認為重要者
    ，其錯誤，視為意思表示內容之錯誤。是以，首應究明者，係依被告主張之事實
    觀之，究係該條第一項所訂之「意思表示內容錯誤」或「表示行為錯誤」；倘非
    ，即屬「動機錯誤」範疇，則是否屬該條第二項所定「當事人之資格」或「物之
    性質」之誤認，且在交易上認為重要者，而得撤銷之。茲分別敘述如下：
（一）依民法第八十八條規定，表意人得為撤銷之錯誤的意思表示有：１‧意思表示
      之內容有錯誤（內容錯誤）。２‧表意人若知其事情即不為意思表示（表示行
      為錯誤）。３‧關於當事人之資格或物之性質的錯誤。所謂「意思表示內容錯
      誤」，指表意人對外表示其所欲為之表示，但誤認其表示的客觀意義，如欲贈
      與某甲，卻誤某乙為某甲而為贈與；或欲購買甲物，卻誤乙誤為甲物而購買之
      。所謂「表示行為錯誤」（即該條第一項「表意人若知其事情即不為意思表示
      」），即表意人雖知其表示行為之客觀意義，但於行為時，誤用其表示方法之
      謂，亦即表示方法有錯誤，以致與其內心之效果意思不一致（最高法院八十一
      年度臺上字第三二三號判決參照）。如誤言（欲贈甲書，誤說贈乙書），誤寫
      （某書售價三百元，卻誤書為二百元）等，亦其適例。在表示行為錯誤，表意
      人使用了其所不欲使用之表示方法。在內容錯誤，表意人使用了其所欲使用的
      表示方法，但誤認其意義。二者均屬對外之表示與內心之意思不一致，故民法
      第八十八第一項將二者等同視之，使表意人得撤銷其意思表示。惟不論如何，
      此究與下述因表意人主觀上將評估風險損益之事實認識錯誤，致其意思表示之
      結果與內心想像不一致之「動機錯誤」有別，先予敘明。
（二）次以表意人做成某種意思表示，通常係基於對現在或將來各種事物利害關係綜
      合判斷所致之結果，此種自己內心主觀上評估風險損益之過程，即為表意人對
      外作出意思表示之緣由。倘此種主觀上評估風險損益之過程出現瑕疵（如對某
      種作為其評估風險因素之事實認識不正確），致其對外作出意思表示之結果與
      其內心主觀評估風險之結果不一致，即屬「動機錯誤」。動機存於內心，非他
      人所能窺知，原則上自不容許撤銷，以危及交易安全，而應由表意人自我承擔
      此風險（即「表意人自己承擔風險原則」）。關於此點，民法雖無明文，但因
      民法對得撤銷之錯誤設有規定，自得反面推論。最高法院五十一年度臺上字第
      三三一一號判例謂：「民法第八十八條之規定，係指意思表示之內容或表示行
      為有錯誤者而言，與為意思表示之動機有錯誤之情形有別。」亦足參照。惟表
      意人在其意思形成之過程中，對其決定為某特定內容意思表示之具有交易上重
      要性之風險評估事實，認識不正確，若不許其撤銷，顯失事理之平，故民法第
      八十八條第二項又針對當事人之資格或物之性質之錯誤，在交易上認為重要者
      ，例外將其擬制為意思表示內容錯誤，使表意人亦得撤銷。
（三）本件被告主張，倘知原告已向多家保險公司重複投保多數癌症險之事實，即不
      為承保之意思表示，足見其發生錯誤之意思表示，並非因誤認其意思表示之客
      觀意義所致（即非「意思表示內容」錯誤），亦非因其誤為表示其所意欲者而
      來（「表示行為錯誤」，即「表意人若知其事情即不為意思表示者」），當不
      屬前開民法第八十八條第一項之情形，而係其主觀上對作為其評估承保與否之
      風險因素事實認識有誤所致者，即應屬「動機錯誤」甚明。原則上雖不許其撤
      銷，但依被告主張其錯誤認識之風險評估事實，涉及是否對原告為承保之意思
      表示，即與「原告是否具備投保資格」一事相關，亦即，被告所主張者係對作
      為原告投保資格是否具備之相關事實之認識錯誤，屬對「當事人之資格」認識
      錯誤，依民法第八十八條第二項之規定，在該「當事人之資格」具備「於交易
      上認為重要」之此一要件下，亦例外容許被告撤銷原承保之意思表示。按交易
      上是否重要，應就各該法律行為之典型交易目的加以認定。查兩造所合意成立
      之法律行為，係系爭癌症險之保險契約，依保險法第六十四條第一項及第二項
      規定，訂立契約時，要保人對於保險人之書面詢問，應據實說明。要保人故意
      隱匿，或因過失遺漏，或為不實之說明，足以變更或減少保險人對於危險之估
      計者，保險人得解除契約；其危險發生後亦同。但要保人證明危險之發生未基
      於其說明或未說明之事實時，不在此限。即要保人或被保險人對保險人所提之
      書面詢問有隱匿、遺漏或不實說明之情事，保險人並非當然即可據之解除契約
      ，而須視其所未告知或不實之說明者是否為重要事項而定。所謂「重要事項」
      ，即前開本條第二項所規定之「足以變更或減少保險人對於危險之估計者」而
      言，此既屬關於保險契約中保險人得對其原承保之意思表示行使解除權之「重
      要性事項」之規範，則於決定是否該當於前開民法第八十八條第二項之「交易
      上認為重要者」一事，亦應有其適用。即在本件情形，所謂「交易上認為重要
      者」，應藉由前述是否「足以變更或減少保險人對於危險之估計者」一點加以
      解釋，至於此類重要事項之範圍如何，則又依保險種類不同而異。查本件兩造
      所成立者係防癌險，性質上屬人壽保險及健康保險，而被告所承擔者既係原告
      罹癌之危險，則所慮者應係導致原告可能發生癌症疾病之所有相關因素事實，
      若與招致原告罹癌之因素無關之事實，因非其主觀上所慮，自亦難想像將作為
      其估計危險發生機率之資料，亦不具有何等交易上之重要性。被告雖主張，因
      原告未誠實詳載過去投保人身保險之記錄，致其錯誤評估可能發生之危險及道
      德危險云云，惟查，本件原告之年齡、職業或平時健康狀態等因素事實，因與
      原告罹癌機率一事息息相關，或得認定為被告估計其承擔危險多寡之重要性事
      項，但就「原告曾否向他保險公司重複投保人身保險」一事，客觀上殊難想像
      與「原告會否發生罹癌之危險」有何等關連，亦難認定原告未詳載此事實將會
      使被告發生錯誤估算其承擔風險之可能，即該事實之詳載與否，就系爭癌症險
      之保險契約而言，應不具有交易上之重要性甚明，被告即不得以前開當事人資
      格錯誤為理由，撤銷系爭保險契約。
（四）綜前所述，本件既非屬民法第八十八條第一項所定之情形，且被告主張撤銷承
      保意思表示之原因事實於系爭交易不具重要性，亦不得依同條第二項行使撤銷
      權，且未據被告提出其他抗辯理由，是被告前開辯解，自無足採。次按保險法
      第三十四條第一項及第二項分別規定，保險人應於要保人或被保險人交齊證明
      文件後，於約定期限內給付賠償金額。無約定期限者，應於接到通知後十五日
      內給付之。保險人因可歸責於自己之事由致未在前項規定期限內為給付者，應
      給付遲延利息年利一分。本件原告主張係於九十年十一月十二日通知被告給付
      系爭保險金，被告對此並不否認，則被告至遲應於九十年十一月二十七日給付
      保險金予原告。且被告並無理由拒付保險金，卻未給付，其有可歸責之事由甚
      明。從而原告主張依保險法第三十四條第一項、第二項之規定，及兩造所定保
      險契約第十一條、第十三條、第十五條及第十六條，請求被告給付「罹患癌症
      保險金」五單位五十萬元、「癌症住院醫療保險金」五單位五十萬元、及「癌
      症門診醫療保險金」五單位十萬元，即共一百一十萬元，暨自九十年十一月三
      十日起至清償日止，按週年利率百分之十計算之利息，為有理由，應予准許。
五、本件事證已臻明確，兩造其餘攻擊防禦方法及陳述，經審酌後核與本件判決結果
    不生影響，自不一一加以論述。
六、兩造均陳明願供擔保，聲請宣告假執行或免為假執行，經核均無不合，爰分別酌
    定相當擔保金額併准許之。
七、本件原告之訴為有理由，依民事訴訟法第七十八條、第三百九十條第二項、第三
    百九十二條，判決如主文。
中　　　華　　　民　　　國　　九十一　　年　　  十二　　月　 　 十　  　日
                              臺灣高雄地方法院民事第五庭
~B審判長法官　黃惠芳
~B法　　　官  徐美麗
~B法　　　官　紀凱峰
右為正本係照原本作成。
如不服本判決，應於送達後廿日內，向本院提出上訴狀並表明上訴理由，如於本
判決宣示後送達前提起上訴者，應於判決送達後十日內補提上訴理由書（須附繕本）。
中　　　華　　　民　　　國　　九十一　　年　　  十二　　月　　  十　  　日
~B法院書記官　馮欽鳳
